臺灣高等法院高雄分院民事判決　九十三年度再易字第七號
　　再審原　告　甲○○
　　　　　　　　乙○○
　　再審被　告　丙○○
當事人間請求損害賠償等事件，再審原告對於民國九十二年十二月二十四日本院九十
二年度再易字第一○號第二審確定判決，提起再審之訴，判決如下：
    主      文
再審之訴駁回。
再審訴訟費用由再審原告連帶負擔。
    事實及理由
一、再審原告主張略以：本院九十二年度再易字第一○號確定判決有適用法規顯有錯
    誤之情形如下：
  (一)按「主張抵銷之對待請求，其成立與否經裁判者，以主張抵銷之額為限，不得更
    行主張。」民事訴訟法第四百條第二項定有明文。經查，再審原告甲○○承攬再
    審被告所有高雄市○○路二○六號房屋增建改造工程，已依約完工，並無違約情
    事，詎再審被告未給付工程尾款，甲○○前即另案訴請給付工程款，再審被告於
    該事件審理中，請求鑑定甲○○施工有無瑕疵及修補費用，並以鑑定結果，認甲
    ○○施工項目除鋼筋部分之修補費用尚無法估算外，其餘化糞池、地基及未完工
    部分之修補費用分別為新台幣（下同）十六萬元、三十九萬八千元、十一萬元，
    合計共六十六萬八千元，就此修補費用債權與該事件甲○○請求之工程尾款債權
    三十六萬一千六百元主張抵銷。而上開給付工程款事件審理結果，認甲○○所承
    攬之工程有所瑕疵，本院於民國八十九年十二月十二日以八十七年度上字第二二
    八號民事判決，就再審被告主張抵銷之部分，准予扣抵化糞池修補費用十六萬元
    ，至於地基、未完工部分，則認再審被告之主張無可採，判決確定在案。是再審
    被告就其所主張抵銷之地基修補費用債權三十九萬八千元，已經確定判決認定不
    成立，依上揭民事訴訟法第四百條第二項之規定，即有既判力，再審被告不得就
    此部分更行主張，詎再審被告於本院九十年度重上字第四○號損害賠償事件仍更
    行主張，該事件竟判決再審原告應連帶給付再審被告該地基部分修補費用三十九
    萬八千元，顯違反民事訴訟法第四百條第二項之規定。經再審原告提起再審之訴
    ，本院九十二年度再易字第一○號判決竟謂上開給付工程款事件確定判決未就該
    抵銷債權成立與否為裁判，再審被告非不得更行主張云云，惟上開給付工程款事
    件民事確定判決，既已認定系爭工程有挖掘地基之事實，對於再審被告之抵銷抗
    辯不予准許，故於判決主文中未予扣抵，顯已認定再審被告所主張之地基修補費
    用債權為不存在，否則自應於主文中予以扣抵，此觀該確定判決就化糞池部分一
    十六萬元准予抵銷即明，是該確定判決自係已就再審被告所主張之地基修補費用
    三十九萬八千元之債權為不成立之裁判，依民事訴訟法第四百條第二項之規定，
    有既判力，此項既判力，著重在丙○○之抵銷請求及其金額，即在於地基項目之
    三十九萬八千元，至於丙○○所主張抵銷之對待債權（主動債權），究係減少報
    酬請求權，或係損害賠償請求權等，皆非所問，此觀民事訴訟法第四百條第二項
    係規定以主張抵銷之額為限有既判力，而非規定以主張抵銷之法律關係為限有既
    判力即明。是本院九十二年度再易字第一○號民事確定判決顯有違背民事訴訟法
    第四百條第二項之規定，適用法規顯有錯誤。
  (二)次按工作有瑕疵者，定作人得定相當期限，請求承攬人修補之。承攬人不於前項
    期限內修補者，定作人得自行修補並得向承攬人請求償還修補必要之費用。民法
    第四百九十三條第一、二項固定有明文。惟定作人所以得向承攬人請求償還修補
    費用，其法定要件之一，即係定作人已經先行支出修補費用，此觀上揭條文中使
    用「償還」一語即明，且依最高法院八十年度台上字第四六五號裁判要旨所揭示
    「按定作人因承攬之工作物有瑕疵，依民法第四百九十三條第二項規定向承攬人
    請求償還修補之必要費用，以定作人已自行修補而支出費用為其前提要件」，亦
    足資參照。此質之任何人均可得出定作人應先行支出修補費用始得向承攬人請求
    償還修補費用之解釋，自無所謂之法律見解歧異問題存在。經查，本院九十年度
    重上字第四○號確定判決係依民法第四百九十三條償還修補必要費用之規定判令
    再審原告應連帶給付再審被告三十九萬八千元，然此金額僅係鑑定報告鑑估之費
    用，且再審被告起訴係請求「若重新設置地基，其施工費用為參拾玖萬捌仟元整
    ，原告爰用此金額為請求之依據」，乃上開確定判決未察，於再審被告未支出修
    補地基費用之情形下，逕行違法認作事實，變更再審被告之主張，判命再審原告
    給付該修補費用，顯違反民法第四百九十三條之規定。而本院九十二年度再易字
    第一○號民事確定判決，竟認再審原告就此部分所為爭執，係屬法律上見解歧異
    之問題，尚難憑以認定原確定判決有適用法規顯有錯誤之再審事由云云，惟民法
    第四百九十三條係法律之明文規定，且該明文規定亦有最高法院前揭八十年度台
    上字第四六五號裁判足資為佐，並非所謂之法律上見解歧異問題而已，是本院九
    十二年度再易字第一○號民事確定判決誤認其屬法律上見解歧異問題云云，乃違
    反民法第四百九十三條之規定，而有適用法規顯有錯誤之情形。
  (三)另按法院於確定判決理由中，就訴訟標的以外當事人所主張之重要爭點本於當事
    人辯論之結果已為判斷時，除有顯然違背法令，或當事人已提出新訴訟資料足以
    推翻原判斷之情形外，同一當事人就與該重要爭點有關所提起之他訴訟，不得再
    為相反之主張，法院亦不得作相反之判斷，以符民事訴訟法上之誠信原則，有最
    高法院八十四年台上字第二五三○號及八十八年度台上字第二二三○號裁判要旨
    可資參照。經查，上開另案給付工程款事件確定判決理由中，就甲○○與再審被
    告所爭執之地基部分，本於當事人之辯論結果，已為判斷，認：「埋設地基部分
    ：依中華鑑定，其開挖處為系爭二○六號建物（為再審被告所有）與訴外人所有
    之二○四號建物處，所鑑定結果該處卻無地基，然並未多點式打挖，顯見取樣不
    盡完善。又系爭建物若無地基施作，豈有可能往上建築，足見中華鑑定報告採樣
    有偏差，鑑定人林豐盛於原審證稱：『如一點無地基的話，綜合考量全部沒有地
    基』云云，與事實不符，自不可採。而被上訴人對系爭工程有未挖掘地基之瑕疵
    ，並未能舉證以實其說。應認上訴人主張系爭工程有挖掘地基為可採」，且上開
    另案給付工程款事件確定判決，並無顯然違背法令之處，再審被告亦未於損害賠
    償事件提出足以推翻原判斷之新訴訟資料，依上揭最高法院裁判意旨，就甲○○
    與再審被告上開重要爭點之地基部分，法院自不得任作相反之判斷，乃本院九十
    年度重上字第四○號確定判決竟作相反之判斷，認定現場並無發現地基埋設，且
    據此判決再審原告應連帶給付再審被告三十九萬八千元修補費用，有違民事訴訟
    法上之誠信原則。而本院九十二年度再易字第一○號確定判決亦以該二項最高法
    院判決均非判例，故認原確定判決雖與上開最高法院二項判決意旨不符，仍非屬
    適用法規顯有錯誤云云，顯然忽略本院九十年度重上字第四○號確定判決違背民
    事訴訟法上之誠信原則之部分，同有適用法規顯有錯誤之情形。
  (四)又按樓高四層之房屋，若無施作地基，顯無可能往上建築至四層樓高度，此為吾
    人一般日常生活之常識；且若無施作地基，房屋經「九二一」地震，不可能不發
    生傾倒或毀壞之現象，此依經驗法則判斷，亦屬當然結論。本件再審被告之系爭
    四層樓房屋經「九二一」地震後，並未損壞，且再審被告自八十四年一月起迄今
    安然居住該房屋已八年，足證系爭房屋確有施作地基無疑。本院九十年度重上字
    第四○號確定判決竟認定再審被告之系爭房屋未施作地基，顯然違背經驗法則。
    且該確定判決所引為判斷依據之中華經濟鑑定中心鑑定報告中雖謂建工路二○六
    號現場並無發現地基埋設云云，惟鑑定人員所挖之牆角部分乃係「建工路二○六
    號建物」鄰接「建工路二○四號建物」處，該處當初經甲○○與再審被告商量結
    果，認若在交接處打地基，將會影響已建好之建工路二○四號鄰屋之安全，遂由
    再審被告指示就此牆面部分以綁鋼筋於樑柱，做共同壁之方式施工，此外其餘部
    分之地基，甲○○均有施工。而倘若無施作地基，豈有可能往上建築？再審被告
    又何能安然在該房屋住居至今？又鑑定中心人員並未「多點式」打挖，僅以一點
    定論，且該點並非隨機取樣，已失客觀，該鑑定報告自不得作為有利再審被告之
    證據。是再審被告自應就其所主張開挖點以外未施作地基之瑕疵事實部分負舉證
    責任，然再審被告既未舉出確切實證以證明開挖點以外之有未施作地基之事實，
    本院九十年度重上字第四○號確定判決竟僅依據開挖點未施作地基即推認全部未
    施作地基，並遽採信中華經濟鑑定中心之鑑定報告，判決准許再審被告請求全部
    未施作地基之修補必要費用，其採證有違證據法則。乃本院九十二年度再易字第
    一○號確定判決竟謂非屬適用法規顯有錯誤之情形云云，同亦屬適用法規顯有錯
    誤。
  (五)爰依民事訴訟法第四百九十六條第一項第一款之規定，提起再審之訴，求為判決
    ：(1)本院九十二年度再易字第一○號民事確定判決廢棄。(2)本院九十年度重上字
    第四○號民事確定判決關於再審原告敗訴部分廢棄。(3)右廢棄部分，再審被告在
    前程序之上訴駁回。(4)前程序第一、二審及再審訴訟費用均由再審被告負擔。
二、再審被告則以：
  (一)上開另案本院八十七年度上字第二二八號給付工程款事件確定判決，係依民法第
    四百九十四條之減少報酬請求權，判決再審原告就化糞池部分應「減少報酬」，
    並非依抵銷之法律關係判決，餘地基、未完工部分則未就抵銷與否論述，是該確
    定判決既未就抵銷部分為判決，並不生既判力。
  (二)又再審原告對於本院九十年度重上字第四○號確定判決所適用民法第四百九十三
    條第一、二項規定所謂「償還」一語之字義為爭執，係屬單純法律上見解之歧異
    ，並非與現行法規相違背，或與解釋判例有牴觸；且本院九十年度重上字第四○
    號確定判決命再審原告給付系爭修補費用，係屬事實認定問題，亦非屬得提起再
    審之訴之理由。
  (三)再上開另案給付工程款事件確定判決與本院九十年度重上字第四○號確定判決之
    訴訟標的不相同，依訴訟制度，即可本於採取之證據各自認定事實，該另案確定
    判決主文所判斷之訴訟標的以外之事項，即無拘束本院九十年度重上字第四○號
    確定判決之效力，且該確定判決所不採之證據及確定之事實，亦無拘束上開確定
    判決之效力。
  (四)另再審原告主張「樓高四層之房屋，若無施作地基，顯無可能續往上建築至四層
    之高度，此為吾人一般日常生活之常識，又無施作地基之房屋若承受『九二一』
　　地震更不可能不發生傾倒或毀壞現象，此亦係基於吾人之經驗法則所可得之結論
　　」云云，非但僅是再審原告個人主觀認定之所謂「一般日常生活之常識」、「經
　　驗法則所可得之結論」，根本無客觀證據得佐，再審原告此部主張已然非可信，
　　況此乃事實認定問題，並非再審之法定原因，不得據此提起再審。再審原告爭執
　　系爭房屋有施作地基及中華經濟鑑定中心鑑定報告有失客觀，亦屬事實認定及證
　　據取捨之問題，均非屬得提起再審之訴之理由等語，資為抗辯。
  (五)於本院聲明：再審原告之訴駁回。
三、按民事訴訟法第四百九十六條第一項第一款所謂適用法規顯有錯誤，係指確定判
    決所適用之法規顯然不合於法律規定，或與現尚有效之判例、解釋顯然違反者而
    言，不包括認定事實錯誤、取捨證據失當、漏未斟酌證據、判決不備理由及在學
    說上諸說併存致發生法律上見解歧異等情形在內（最高法院九十年度台再字第二
    十七號判決、六十三年台上字第八八○號判例參照）。經查：
  (一)再審原告主張再審被告請求之地基修補費用三十九萬八千元債權，業於另案本院
    八十七年度上字第二二八號給付工程款事件中主張抵銷，且經該案確定判決認定
    不成立，即有既判力，再審被告不得就此部分再於本院九十年度重上字第四○號
    損害賠償事件更行主張，該損害賠償事件確定判決竟仍判決再審原告應連帶給付
    再審被告此地基部分修補費用三十九萬八千元，顯有違背民事訴訟法第四百條第
    二項之規定，經再審原告提起再審，本院九十二年度再易字第一○號確定判決竟
    認無違背法令，適用法規顯有錯誤云云。惟查再審被告於上開另案給付工程款事
    件，固以再審原告未埋設地基，就該地基修補費用三十九萬八千元債權與工程款
    債權主張減少價金及抵銷，然該案確定判決就地基工程部分，僅認定再審原告主
    張系爭工程有挖掘地基之事實為可採，至於就再審被告所稱之地基修補費用三十
    九萬八千元債權得否主張抵銷，並未為論斷，此有該給付工程款事件確定判決書
    附卷可稽，顯見該給付工程款事件並未就再審被告主張抵銷之地基修補費用三十
    九萬八千元債權，其成立與否為裁判，則再審被告自非不得於本件損害賠償事件
    更行主張，是本院九十年度重上字第四○號損害賠償事件確定判決認再審原告應
    連帶給付再審被告該地基部分修補費用三十九萬八千元，與民事訴訟法第四百條
    第二項規定並無不合，本院九十二年度再易字第一○號確定判決認上開判決無違
    背法令，自無適用法規顯有錯誤之情形。
  (二)按民法第四百九十三條第一、二項規定：「工作有瑕疵者，定作人得定相當期限
    ，請求承攬人修補之。承攬人不於前項期限內修補者，定作人得自行修補並得向
    承攬人請求償還修補必要之費用。」，再審原告認定作人得請求承攬人償還自行
    修補必要之費用，係指定作人已先行支出之修補費用，而本件再審被告並未支出
    地基修補費用，本院九十年度重上字第四○號損害賠償事件確定判決竟依鑑定報
    告鑑估之費用，判決再審原告應連帶給付再審被告三十九萬八千元之修補必要費
    用，而本院九十二年度再易字第一○號確定判決亦認係法律見解岐異問題，顯違
    反上開規定云云。惟查民法第四百九十三條第一、二項條文規定雖使用「償還」
    一語，但並未規定「償還『已支出之自行修補』必要之費用」，則由上開規定意
    旨，定作人得請求償還修補必要之費用，是否係已支出之費用為限，不無爭議，
    再審原告就此部分為爭執，係屬法律上見解歧異之問題，揆諸前揭說明，尚難憑
    以認定原確定判決有適用法規顯有錯誤之再審事由。至最高法院八十年度台上字
    第四六五號判決固認為定作人因承攬之工作物有瑕疵，依民法第四百九十三條第
    二項規定向承攬人請求償還修補之必要費用，以定作人已自行修補而支出費用為
    其前提要件。惟此項判決並非判例，故本院九十年度重上字第四○號損害賠償事
    件確定判決適用民法第四百九十三條第一、二項之規定，雖與此項判決意旨不符
    ，亦為法律見解不同而已，自非適用法規顯有錯誤，而本院九十二年度再易字第
    一○號確定判決亦無適用法規顯有錯誤之情形。
  (三)按法院於確定判決理由中，就訴訟標的以外當事人主張之重要爭點，本於當事人
    辯論之結果，已為判斷時，除有顯然違背法令之情形，或當事人已提出新訴訟資
    料，足以推翻原判斷之情形外，應解為在同一當事人就與該重要爭點有關所提起
    之他訴訟，法院及當事人對該重要爭點之法律關係，皆不得任作相反之判斷或主
    張，以符民事訴訟上之誠信原則，固有最高法院八十四年度台上字第二五三○號
    、八十八年度台上字第二二三○號判決要旨可參。惟此二項判決均非判例，且實
    務上容有不同見解（如最高法院七十三年台上字第三二九二號判例、最高法院八
    十七年度台上字第一○二九號判決可參），故確定判決縱使違反此判決意旨，揆
    諸前揭說明，亦難認為係適用法規顯有錯誤。至就前案重要爭點之法律關係為相
    反之認定，是否符合民事訴訟上之誠信原則，既僅為上開裁判意旨，尚難認係法
    律原則。是上開另案給付工程款事件確定判決理由中，就系爭工程地基部分已認
    定再審原告主張系爭工程有挖掘地基為可採，而本院九十年度重上字第四○號損
    害賠償事件確定判決就此爭點作相反之判斷，認定現場並無發現地基埋設，雖與
    上開最高法院判決意旨不符，仍非屬適用法規顯有錯誤，而本院九十二年度再易
    字第一○號確定判決亦無適用法規顯有錯誤可言。
  (四)再審原告另主張系爭房屋樓高四層，若無施作地基，顯無可能建築至四層高度，
    且經「九二一」地震，亦未發生傾倒或毀壞，況已使用八年，足證系爭房屋確有
    施作地基，原確定判決認定系爭房屋未施作地基，顯然違背經驗法則；又原確定
    判決僅依據開挖點未施作地基，即推認全部未施作地基，遽採信中華經濟鑑定中
    心之鑑定報告，准許再審被告請求全部未施作地基之修補必要費用，其採證有違
    證據法則云云，惟上開經驗法則及證據法則乃為再審原告個人之主觀認定，並無
    客觀事證得以佐證，而未施作地基，是否可能建築至四層高度，「九二一」地震
    是否即會發生傾倒或毀壞，是否可能使用八年，原判決就開挖點而認定系爭房屋
    未施作地基是否不當，是否需要整棟房屋開挖認定，乃係就原確定判決認定事實
    、取捨證據之職權行使所為論斷，自非屬適用法規顯有錯誤之情形，本院九十年
    度重上字第四○號損害賠償事件確定判決及本院九十二年度再易字第一○號確定
    判決尚無適用法規顯有錯誤可言。
  (五)按再審之訴，法院認無再審理由，判決駁回後，不得以同一事由，對於原確定判
    決或駁回再審之訴之確定判決，更行提起再審之訴，民事訴訟法第四百九十八條
    之一定有明文。本件再審原告再次提起本件再審之訴，除右揭部分外，其餘再審
    內容，無非仍就本院九十二年度再易字第一○號再審事件之再審內容全部抄錄，
    依上開規定，自不得提起，本院尚難審酌。
四、綜上所述，再審原告執上述理由，主張本院九十二年度再易字第一○號確定判決
    適用法規顯有錯誤云云，洵非可採，其據以請求廢棄本院九十二年度再易字第一
    ○號民事確定判決及本院九十年度重上字第四○號民事確定判決關於再審原告敗
    訴部分廢棄等情自無足取。從而，再審原告依民事訴訟法第四百九十六條第一項
    第一款規定，提起本件再審之訴，為顯無理由，爰不經言詞辯論，應予駁回。
據上論結，本件再審之訴為顯無理由，依民事訴訟法第五百零二條第二項、第八十五
條第二項，判決如主文。
中　　　華　　　民　　　國　　九十三　　年　　　十　　　月　　二十八　　日
                                                民事第一庭
~B1審判長法　官　黃金石
~B2      法　官　吳登輝
~B3      法　官　魏式璧
正本係照原本作成。
不得上訴。
中　　　華　　　民　　　國　　九十三　　年　　　十　　　月　　二十八　　日
~B法院書記官　唐奇燕
